臺灣高等法院高雄分院刑事判決　　　　　99年度軍上字第14號
上　訴　人
即　被　告　梁源銘
選任辯護人　王進勝律師
　　　　　　陳慧錚律師
　　　　　　李汶哲律師
上列上訴人因殺人未遂案件，不服國防部高等軍事法院高雄分院
99年度上訴字第75號中華民國99年10月13日第二審判決（起訴案
號：國防部南部地方軍事法院檢察署98年度偵字第27號），提起
上訴，本院判決如下：
    主  文
原判決撤銷，發回國防部高等軍事法院高雄分院。
    理  由
一、本件原判決認定被告係基於殺人之直接故意，犯本件殺人未
    遂罪，第一審判決認定被告係基於不確定故意而犯本罪不當
    ，撤銷第一審判決，仍諭知被告犯殺人未遂罪，判處有期徒
    刑六年，並綜合證人林斯翰、廖巖之陳述及案發現場監視錄
    影光碟之勘驗結果，認定證人穆燕玲證述：被告係與楊冠鈞
    等人搭乘上開自用小客車到現場，並非騎機車到現場等語可
    採，而認上訴人即被告案發當日，邀集友人楊冠鈞、「小宇
    」、「阿杰」、「阿正」，攜帶西瓜刀1 支、球棒4 支，共
    同搭乘白色自用小客車至現場，與穆燕玲談判等事實。又審
    酌證人廖巖證稱：伊與林斯翰等人與被告先起口角，後發生
    肢體接觸，雙方打起來，被告逃跑，渠等追打被告，嗣看到
    被告抽刀出來，然後又看到被告的朋友4 、5 人手拿球棒，
    渠等就開始往回跑，後來林斯翰跑的比較慢，即遭被告等人
    毆打等語（偵卷第77頁）及監視器畫面顯示，97年11月26日
    2 時14分50秒至15分5 秒林斯翰等4 人趨前圍毆追打被告，
    被告則往友人停放自小客車之繼光街方向逃跑，迨2 時15分
    17秒，被告手持西瓜刀及楊冠鈞等人各手持球棒下車為被告
    助勢，楊斯翰及其友人見狀即向反方向逃走等情（更審卷第
    94-99 頁），而論斷林斯翰等人向反方向逃走時，原先對被
    告之侵害狀態已不存在，進而認定被告揮刀砍殺林斯翰非為
    防衛自保，被告及其辯護人以被告主張正當防衛並無可採，
    固均非無見。
二、惟查：(一)原判決於事實欄既認定被告前往現場與穆燕玲談判
    感情，因穆女之友人林寬玫電請被害人林斯翰等人到場，被
    告遭林斯翰等人追打，始取西瓜刀揮砍林斯翰（原判決第1-
    2 頁），則被告持西瓜刀揮砍林斯翰，似非事前所能預謀，
    原判決於理由欄又謂「被告出發前已預謀犯案…」（原判決
    第10頁第18、19行），事實與理由即有矛盾，被告攜帶本件
    西瓜刀至現場，其目的為何，非無研求之餘地。(二)原判決認
    定被告係出於殺人之確定故意，而砍殺被害人林斯翰未遂，
    固已說明被告持具有相當殺傷力之西瓜刀，於1 、2 分鐘內
    ，連續朝被害人揮砍3 刀，且均朝頭部之要害猛力砍殺，致
    其臉部刀傷2 處，後腦部及後頸右側各有1 處刀傷，雖被害
    人本能以手阻擋頭部，始倖免於死，但仍造成急性失血超過
    全血量百分之十五即500CC ，足認被告有殺人之確定故意等
    理由。惟按高雄醫學大學附屬中和紀念醫院（下稱高醫附屬
    醫院）病歷內人體圖標示受傷之部位觀之，被害人後頭部下
    方固有1 處傷，然並無標示後頸右側傷，縫合及清創之部位
    亦僅記載為臉部及頭部，並無記載後頸右側，而所附被害人
    傷口彩色相片顯示，被害人後頸右側固有疑似傷口一處，然
    是否確為傷口，僅憑該相片，似難確認。且縱認相片所示確
    係後頸部之刀傷，然依相片所視該傷口之走向與相片所示後
    頭部頭皮傷口之走向相互比對似非一刀所致，而林斯翰又稱
    ：被告臨走前仍朝伊背後砍了一刀等語（第二審卷第108-11
    2 頁），綜此各情，實情是否如原判決事實欄所認定被告「
    嗣再向林斯翰後腦部位揮砍一刀，致被害人受有後腦部、後
    頸部等傷害」，仍非無疑。被害人後頸部究有無被告造成之
    刀傷1 處？與後頭部之刀傷是否被告臨走前揮砍一刀所造成
    ？既有上開疑義，原判決未詳為說明論斷之理由，即遽為判
    斷，自屬理由不備。(三)被害人林斯翰於警詢證稱：被告第二
    刀砍下，伊用左手去擋，血噴出來，被告可能有嚇到，後面
    （第）三刀砍伊背部出力就很輕（偵卷第13頁）；於偵查中
    證稱：伊頭部有刀裂傷，傷口沒有很深（偵卷第44頁反面）
    ；於第一審更審時證稱：頭部傷勢不嚴重，有縫合了，但是
    都淺淺的，傷勢主要在手部（更審卷第88頁正反面）各等語
    ，被害人頭部僅係頭皮撕裂傷，傷口不深，固與被害人以手
    抵擋有關，然觀諸被害人以右手擋第一刀，以左手擋第二刀
    ，致左手遭重創後，實已無逃跑或抵抗之能力，被告倘有積
    極致被害人於死地之確定故意，則立時即可輕易將被害人砍
    死，其間並無任何障礙阻其殺死被害人，惟被告並未再朝被
    害人之要害揮砍，取其性命，依林斯翰上開所證，其第三刀
    僅輕砍被害人背部後即行離去，對照監視錄影光碟勘驗結果
    ：「（監視器錄影光碟顯示之時間）2 時15分20秒被告梁源
    銘之友人拿球棒追打林斯翰等4 人，一群人往建國三路91巷
    跑走，2 時16分2 名女性向前查看狀況，2 時16分35秒被告
    梁源銘友人結束往回走，…。」（更審卷第85頁）觀之，被
    告持刀揮砍被害人前後過程時間極短，似無明顯影響被告犯
    意轉折之因素存在，其主觀意思究有無積極致被害人於死地
    之直接故意，應就其前後行為過程整體觀察，此與被告持刀
    揮砍被害人究係基於殺人之直接故意或間接故意攸關，且依
    原審認定之事實，被告先後揮砍被害人3 刀，造成之傷勢主
    要在左手，依一般常情觀之，被告當場尚不致認為已可致被
    告死亡，則若無其它阻其遂行殺人結果之障礙存在，則被告
    第3 刀輕砍被害人背部後，即罷手離去，是否可認為係出於
    己意中止其殺人行為，致未能產生被害人死亡之結果，有無
    刑法第27條第1 項中止未遂減輕或免除其刑規定之適用，即
    非無研求之餘地，原判決就此部分未詳述理由，即逕認被告
    係基於殺人之直接故意，而實行殺人不遂，非無理由不備之
    違法。此外，第一審更審審理中，法官當庭播放勘驗案發現
    場之相關監視錄影畫面，其勘驗結果由書記官當庭作成勘驗
    筆錄，乃法官就當庭勘驗所得，命書記官當庭製作而成，屬
    法官調查證據之紀錄，並非被告以外之人，在審判外之陳述
    ，本質上即非供述證據，亦無傳聞法則之適用，當有證據能
    力。原判決認此勘驗筆錄有證據能力，固屬的論，惟其以勘
    驗筆錄係傳聞法則之例外，乃有證據能力，法律適用亦有瑕
    疵。
三、以上或為上訴意旨所指摘，或為本院得依職權調查之事項，
    按第三審法院應以第二審判決所確認之事實為判決基礎，刑
    事訴訟法第394條第1項前段定有明文。原判決上述之違背法
    令，影響於事實之確定，本院無可據以為裁判，應認原判決
    有撤銷發回更審之原因。
四、據上論斷，應依軍事審判法第206 條第1 項但書、第199 條
    ，刑事訴訟法第397 條、第401 條，判決如主文。
中    華    民    國   100    年    3     月    21    日
                  刑事第十庭    審判長法  官  陳中和
                                      法  官  林水城
                                      法  官  蔡國
以上正本證明與原本無異。
不得上訴。
中    華    民    國   100    年    3     月    21    日
                                      書記官  周青玉